臺灣彰化地方法院民事判決　　　　　　　99年度訴字第681號
原　　　告　潘文賢
訴訟代理人　潘弘軒
被　　　告　潘萬居
訴訟代理人　潘聰榮
被　　　告　許皆得
　　　　　　許文興
　　　　　　許進財
　　　　　　潘垂進
　　　　　　潘吉
被　　　告　潘錦洽
　　　　　　潘明乾即潘壽之繼.
　　　　　　潘明坤即潘壽之繼.
兼　上一人
訴訟代理人　潘銘豪即潘壽之繼.
被　　　告　潘明川即潘壽之繼.
　　　　　　潘志家即潘明發之.
　　　　　　潘姵如即潘明發之.
　　　　　　潘幼即潘壽之繼承.
　　　　　　潘即潘壽之繼承.
　　　　　　潘富美即潘壽之繼.
兼　上十人
訴訟代理人　潘建羽
上　一　人
訴訟代理人　劉秀華
上列當事人間請求分割共有物事件，本院於民國100 年7 月14日
言詞辯論終結，判決如下：
    主      文
被告潘明乾、潘明坤、潘明川、潘志家、潘姵如、潘銘豪、潘幼
、潘、潘富美應就其被繼承人潘壽所遺，坐落彰化縣二林鎮○
○段萬興小段一六六地號、地目建、面積二千一百七十七平方公
尺土地，應有部分十六分之一土地，辦理繼承登記。
兩造共有坐落彰化縣二林鎮○○段萬興小段一六六地號、地目建
、面積二千一百七十七平方公尺土地，應分割如附圖即彰化縣二
林地政事務所民國一百年七月四日複丈之土地複丈成果圖所示：
編號A 部分、面積九百九十三平方公尺土地，分歸原告潘文賢取
得；編號C1部分、面積一百二十平方公尺土地，分歸被告潘萬居
取得；編號C2部分、面積一百二十平方公尺土地，分歸被告潘垂
進取得；編號C3部分、面積一百二十平方公尺土地，分歸被告潘
建羽、潘錦洽、潘吉共同取得，並按原應有部分之比例維持共有
；編號C4部分、面積一百二十平方公尺土地，分歸潘明乾、潘明
坤、潘明川、潘志家、潘姵如、潘銘豪、潘幼、潘、潘富美公
同共有取得；編號D 部分、面積五百七十七平方公尺土地，分歸
被告許文興、許皆得、許進財共同取得，並按原應有部分之比例
維持共有；編號B 、E 部分、面積六十六、六十一平方公尺土地
，均分歸兩造共同取得，並按原應有部分之比例維持共有（其中
被告潘明乾、潘明坤、潘明川、潘志家、潘姵如、潘銘豪、潘幼
、潘、潘富美部分公同共有）。
兩造應互為補償之金額如附表二所示。
訴訟費用由兩造按附表一所示原應有部分之比例負擔。
    事實及理由
壹、程序事項：
一、訴狀送達後，原告不得將原訴變更或追加他訴，但經被告同
    意，或不甚礙被告之防禦及訴訟之終結，或被告於訴之變更
    或追加無異議，而為本案之言詞辯論者，不在此限，民事訴
    訟法第255 條第1 項第1 、7 款、第2 項定有明文。本件原
    告起訴原僅請求就兩造共有坐落彰化縣二林鎮○○段萬興小
    段166 地號、地目建、面積2177平方公尺之土地（下稱系爭
    土地），准予裁判分割，嗣於本院審理時，追加請求被告潘
    明乾、潘明坤、潘明川、潘志家、潘姵如、潘銘豪、潘幼、
    潘、潘富美，應就其被繼承人潘壽所有之系爭土地應有部
    分16分之1 辦理繼承登記，因到庭之被告均無異議，且衡情
    不甚礙被告之防禦及訴訟之終結，核與前揭規定相符，應予
    准許。
二、按言詞辯論期日，當事人之一造不到場者，得依到場當事人
    之聲請，由其一造辯論而為判決，民事訴訟法第385 條第1
    項前段定有明文。本件被告許進財、潘垂進、潘吉均經合法
    通知，無正當理由，未於最後言詞辯論期日到場，核無民事
    訴訟法第386 條各款所列情形，爰依原告之聲請，就該部分
    由其一造辯論而為判決。
貳、實體部分：
一、原告起訴主張：系爭土地，前由其上共有人各自依其應有部
    分比例，在共有土地上建有房屋，嗣為促進共有土地之利用
    ，共有人多次協議分割，然仍無法達成協議，爰請求依附圖
    即彰化縣二林地政事務所民國（下同）100 年7 月4 日複丈
    之土地複丈成果圖所示方案裁判分割，並希望以一平方公尺
    新臺幣（下同）1, 500元之價格，互為找補。又系爭土地共
    有人之一潘壽已死亡，故另追加請求被告潘明乾、潘明坤、
    潘明川、潘志家、潘姵如、潘銘豪、潘幼、潘、潘富美等
    人，應就其被繼承人潘壽所遺系爭土地應有部分，辦理繼承
    登記等語，並聲明：(一)如主文第一、二項所示。(二)訴訟費用
    由被告負擔。
二、被告答辯：
（一）被告潘萬居：希望保留系爭土地中間及南邊之巷道，並維
      持由兩造共有，巷道面積則依兩造應有部分比例分擔，即
      同意依附圖所示之方案分割，並以一平方公尺1,500 元之
      價格，互為找補，對於訴訟費用之負擔沒有意見。
（二）被告潘明坤、潘銘豪：系爭土地中間道路，原本是祖厝，
      後來祖厝倒了才變成通行道路，兩造確實可透過中間部分
      道路連接東側之聯外道路，同意依附圖所示之方案分割，
      並以一平方公尺1, 500元之價格，互為找補，對於訴訟費
      用之負擔沒有意見。
（三）被告許進財、許皆得、許文興、潘錦洽、潘建羽、潘明乾
      、潘明川、潘志家、潘姵如、潘幼、潘、潘富美：希望
      保留系爭土地中間及南邊部分之道路，惟應由兩造共有人
      依應有比例共同負擔，同意依附圖所示之方案分割，並以
      一平方公尺1, 500元之價格，互為找補，對於訴訟費用之
      負擔沒有意見。
（四）潘垂進、潘吉：同意依附圖所示之方案分割，即附圖編號
      B 、E之道路寬度相同即可。
三、得心證之理由：
（一）系爭土地由其上共有人各自分區使用，原告大致使用北區
      ，被告許文興、許皆得、許進財在系爭土地上居住，建有
      磚造平房、2 至3 層樓之房屋，大致使用南區，而其餘之
      共有人則使用中區部分之土地，嗣共有人經多次協議分割
      仍不成立等情，有調解通知書、調解不成立證明書、調解
      事件簽到單、土地登記第二類謄本、地籍圖謄本、調解書
      筆錄、照片18張在卷可稽（見本院卷(一)第6-10、12-16 、
      18、20、22-26 、28-31 、115-123 頁），並經本院協同
      地政人員、兩造至系爭土地現場履勘屬實，製有勘驗筆錄
      、現況圖，及彰化縣二林地政事務所99年9 月24日土地複
      丈成果圖在卷可憑（見本院卷(一)第110 、111 、130 頁）
      ，且為兩造所不爭執，堪信為真。又原告主張系爭土地土
      地共有人之一潘壽業已死亡，其繼承人為潘明乾、潘明坤
      、潘明川、潘志家、潘姵如、潘銘豪、潘幼、潘、潘富
      美等人，有戶籍謄本、除戶謄本附卷可參（見本院卷(一)第
      33-45 、101-105 頁），為被告等所不爭執，堪認屬實，
      爰判決如主文第1 項所示。
（二）按各共有人，除法令另有規定外，得隨時請求分割共有物
      ，但因物之使用目的不能分割或契約訂有不分割之期限者
      ，不在此限；又共有物之分割，依共有人協議之方法行之
      。分割之方法不能協議決定，或於協議決定後因消滅時效
      完成經共有人拒絕履行者，法院得因任何共有人之請求，
      命為下列之分配：1.以原物分配於各共有人。但各共有人
      均受原物之分配顯有困難者，得將原物分配於部分共有人
      ；2.原物分配顯有困難時，得變賣共有物，以價金分配於
      各共有人；或以原物之一部分分配於各共有人，他部分變
      賣，以價金分配於各共有人。共有人相同之數不動產，除
      法令另有規定外，共有人得請求合併分割。民法第823 條
      第1 項、第824 條第1 項、第2 項、第5 項分別定有明文
      。再按共有人因共有物分割之方法不能協議決定，而提起
      請求分割共有物之訴，應由法院斟酌當事人之聲請、共有
      物之性質、經濟效用及全體共有人之利益、意願等公平決
      定之。又共有物之原物分割，依民法第825 條規定觀之，
      係各共有人就存在於共有物全部之應有部分互相移轉，使
      各共有人取得各自分得部分之單獨所有權。是以原物分割
      而應以金錢為補償者，倘分得價值較高及分得價值較低之
      共有人均為多數時，該每一分得價值較高之共有人即應就
      其補償金額對於分得價值較低之共有人全體為補償，並依
      各該短少部分之比例，定其給付金額，方符共有物原物分
      割為共有物應有部分互相移轉之意旨（最高法院85年臺上
      字第2676號判例要旨參照）。
（三）經查：
    1.系爭土地為建地，原告提出如附圖所示之分割方案，獲全
      數被告之同意（見本院卷(二)第88、141 頁）；且該方案符
      合目前系爭土地保留中間、南邊部分道路，再區分北、中
      、南3 區之使用現狀，不致造成系爭土地上原有建物遭拆
      除；並對兩造分得之土地而言，使用及通行均尚稱便利，
      不須另闢道路、造成土地之浪費，乃屬妥適。惟依附圖所
      示之分割方案，將造成兩造分得之土地面積，與其各自應
      有部分之比例，有所未符之情形，依前開判例之要旨，兩
      造應依民法第824 條第3 項之規定，互為補償。據附圖所
      示之分割方案，原告倘分得如附圖編號A 所示之土地，將
      較其依原有持分換算而得之面積，短少32 平方公尺（【
      0000000000】×1/2 －993 ＝32）；被告潘萬居倘分得
      如附圖編號C1所示之土地，將較其依原有持分換算而得之
      面積，短少8.125 平方公尺（【0000000000】×1/16－
      129 ＝8.125 ）；被告潘垂進倘分得如附圖編號C2所示之
      土地，將較其依原有持分換算而得之面積，短少8.125 平
      方公尺（【0000000000】×1/16－129 ＝8.125 ）；被
      告潘建羽、潘錦洽、潘吉倘共有分得如附圖編號C3所示之
      土地，將較其等依原有持分換算而得之總面積，短少8.12
      5 平方公尺（【0000000000】×1/16－129 ＝8.125 ）
      ；被告潘明乾、潘明坤、潘明川、潘銘豪、潘幼、潘、
      潘富美、潘志家、潘姵如公同共有分得之如附圖編號C4所
      示之土地，將較渠等依原有持分換算而得之總面積短少8.
      125 平方公尺（【0000000000】×1/16－129 ＝8.125
      ）；至於被告許文興、許皆得、許進財共有分得之如附圖
      編號D 所示之土地，則將較其等依原有持分換算而得之總
      面積多出64.5平方公尺（【0000000000】×1/4 ＝512.
      5，577 －512.5 ＝64.5）。
    2.系爭土地於99年1 月之申報地價為每平方公尺336 元，公
      告土地現值則為每平方公尺2,400 元，原告與被告許進財
      、許皆得、許文興、潘建羽、潘錦洽、潘明乾、潘明坤、
      潘明川、潘銘豪、潘幼、潘、潘富美、潘志家、潘姵如
      均同意以每平方公尺1,500 元之價格互為找補（見本院卷
      (二)第28、141 頁），核與上開系爭土地申報地價暨公告土
      地現值2 者之折衷價格相近，故如附圖所示之分割方案及
      前揭兩造協議找補之價格計算標準，均應屬可採。本院審
      酌系爭土地之性質與形狀、共有人之意願、全體共有人之
      利益、經濟效用等因素，認為原告所提如附圖所示之分割
      方案，分割線筆直，地形方整，土地有效利用，共有人利
      益均等，且未見對兩造有何特別不利之處，已符合公平適
      當之原則，堪予採認。爰判決分割如主文第2 項所示，並
      諭知兩造間應相互補償之金額（一平方公尺1,500 元×依
      原有持分換算而得之總面積短少或增加之面積＝兩造間應
      相互補償之金額），如附表2 即主文第3 項所示。
四、因共有物分割、經界或其他性質上類似之事件涉訟，由敗訴
    當事人負擔訴訟費用顯失公平者，法院得酌量情形，命勝訴
    之當事人負擔其一部，民事訴訟法第80條之1 定有明文。本
    件係因分割共有物事件涉訟，兩造之行為，均可認係按當時
    之訴訟程度為伸張或防禦權利所必要，故諭知由兩造按如附
    表1 所示應負擔訴訟費用部分比例，分擔訴訟費用，較為公
    允，爰判決如主文第4 項所示。
五、本件事證已臻明確，兩造其餘攻擊防禦方法，經審酌後均核
    與判決結果不生影響，爰不另一一論述。
六、訴訟費用負擔之依據：民事訴訟法第78條、第80條之1、 第
    85條第1項、第2項。
中    華    民    國    100    年    7    月    28    日
                  民事第三庭    法  官  林秉暉
以上正本係照原本作成。
如對判決上訴，應於判決送達後20日內向本院提出上訴狀。如委
任律師提起上訴者，應一併繳納上訴審裁判費。
中    華    民    國    100    年    7    月    29    日
                                書記官  楊美芳
   附表1：                        附表2：
   共有人    應有部分及訴訟       許文興、許皆得、
   姓名      費用負擔之比例       許進財應支付：（新臺
                                  幣，元）
   潘文賢      1/2                潘文賢     48,000
   許文興      1/12               潘萬居    12187.5
   許皆得      1/12               潘垂進    12187.5
   許進財      1/12               潘建羽     4062.5
   潘萬居      1/16               潘錦洽     4062.5
   潘垂進      1/16               潘吉       4062.5
   潘建羽      1/48               潘明乾─┬12187.5
   潘錦洽      1/48               潘明坤  │
   潘吉        1/48               潘明川  │
   潘明乾─┬─1/16               潘銘豪  │
   潘明坤  │  （訴訟費用         潘幼    │
   潘明川  │  連帶負擔）         潘    │
   潘銘豪  │                     潘富美  │
   潘幼    │                     潘志家  │
   潘    │                     潘姵如─┘
   潘富美  │
   潘志家  │
   潘姵如─┘
   附圖：彰化縣二林地政事務所100 年7 月4 日複丈之土地複
         丈成果圖